【裁判字號】    95,訴,94
【裁判日期】    951117
【裁判案由】    債務人異議之訴
【裁判全文】
臺灣宜蘭地方法院民事判決                95年度訴字第94號
原      告  丙○○
            丁○○
共      同
訴訟代理人  林國漳律師
被      告  甲○○
訴訟代理人  吳振東律師
複  代理人  戊○○
上列當事人間債務人異議之訴事件，本院於95年10月31日言詞辯
論終結，判決如下：
    主  文
原告之訴駁回。
訴訟費用由原告負擔。
    事  實  及  理  由
一、原告起訴意旨：
(一)、查坐落宜蘭縣羅東鎮○○段2、37 地號土地上，門牌號碼宜
    蘭縣羅東鎮○○路209號4層樓鋼筋混凝土加強磚造房屋，應
    有部分1/2（ 下稱系爭建物），原為訴外人張儀雄所有，其
    於93年1月15日，將上開建物所有權出賣並移轉登記與原告2
    人，應有部分各 1/4，而上開建物，張儀雄雖曾於91年11月
    26 日以被告為抵押權人設定新台幣（下同）150萬元之最高
    限額抵押權於其上，惟被告並於91年11月29日立同意書與訴
    外人張儀雄表示「甲○○向張儀雄先生所辦理抵押權設定新
    台幣壹佰伍拾萬元正，應於九十五年六月十五日截止後，應
    辦理塗銷登記。（包括歸還本票壹佰伍拾萬元）」，顯見被
    告應無條件於95年 6月15日塗銷系爭抵押權。詎知，頃被告
    卻聲請拍賣系爭建物，而經鈞院以94年度執字第6930號強制
    執行事件執行在案。按「執行名義成立後，如有消滅或妨礙
    債權人請求之事由發生，債務人得於強制執行程序終結前，
    向執行法院對債權人提起異議之訴。如以裁判為執行名義時
    ，其為異議原因之事實發生在前訴訟言詞辯論終結後者，亦
    得主張之。」、「執行名義無確定判決同一之效力者，於執
    行名義成立前，如有債權不成立或消滅或妨礙債權人請求之
    事由發生，債務人亦得於強制執行程序終結前提起異議之訴
    。」強制執行法第14條第1、2項定有明文，準此，本件被告
    既同意於95年 6月15日塗銷系爭抵押權，即不應執行拍賣系
    爭建物，原告自有提起債務人異議之訴，以撤銷鈞院94年度
    執字第6930號強制執行程序之必要。
(二)、爰為訴之聲明：(1)台灣宜蘭地方法院94年度執字第6930號強
    制執行程序應予撤銷。(2)被告應將原告所共有系爭建物，經
    宜蘭縣羅東地政事務所登記日期為91年11月26日之最高限額
    150萬元之抵押權予以塗銷。
二、被告答辯意旨：
(一)、原告主張系爭抵押權於91年11月26日設定後，被告於同年月
    29日另出具同意書，載明「甲○○向張儀雄先生所辦理抵押
    權設定新台幣150萬元正，應於95年6月15日截止後，辦理塗
    銷登記」，則被告既同意於95年6 月15日塗銷系爭抵押權，
    即不應拍賣系爭建物，故提起債務人異議之訴，請求撤銷鈞
    院94年度執字第6930號強執制行程序云云，主要係以同意書
    等為依據。然按稱抵押權者，謂對於債務人或第三人不移轉
    占有而供擔保之不動產，得就其賣得價金受清償之權，民法
    第860 條定有明文。又契約之解釋應以當事人立約當時之真
    意為準，不能拘泥文字致失真意。經查：
１、本件被告與訴外人張儀雄於89年5月9日簽訂房屋租賃契約，
    約定由被告承租張儀雄所有坐落宜蘭縣羅東鎮○○路209號1
    樓房屋全部；租賃期間自89年6月15日起至95年6月14日止；
    租金每月新台幣12萬5000元，應於每年6 月15日以前繳納，
    每次應繳1年；被告於訂約時已支押租金37萬5,000元，有該
    房屋租賃契約書（見被證一）可稽。嗣被告與訴外人張儀雄
    於90年6月15日另簽訂房屋租賃契約，同意將2人於89年6 月
    15日所簽訂之上開租賃契約終止，約定就相同標的房屋之租
    賃期間為自90年6月15日起至100年7月14日止；租金自90 年
    6月15日起至95年6月14日止為每月10萬元；自95年７月15日
    至100年7月14日止為每月7萬元，應於每年6月15日以前繳納
    ，每次應繳１年；被告並應於訂約時支付張儀雄押租金37萬
    5000元，有該房屋租賃契約書（見被證四）可稽。嗣張儀雄
    於91年6月間向被告收取自91年6月15日起至93年7 月14日止
    之2年度租金240萬元，復於同年11月20日向被告借用150 萬
    元，由被告於同日支付20萬元，並先後於同年11月29日、12
    月2 日、12月27日依序簽發土地銀行宜蘭分行為付款人，91
    年12月3日、5日、27日期面額60萬元、40萬元及29萬3150元
    （為扣除抵押權設定費4620元、11月水費2230元之餘額），
    交付張儀雄收執並提示獲得支付（證五、六），雙方並口頭
    約定以該借款金額抵充自93年7月15日起至95年7月14日止之
    租金，張儀雄並簽發本票1 紙，另以系爭建物為擔保，設定
    以被告為權利人，權利價值最高限額150 萬元之抵押權等情
    ，除有前開租賃契約、本票等可證外，並經證人乙○○到場
    結證屬實。足證訴外人張儀雄提供系爭房屋設定最高限額抵
    押權150 萬元，係資為其對於被告所負本票債務及交付租賃
    物與被告使用收益之擔保。
(二)、由於張儀雄與被告簽訂上開房屋租賃契約時，未告知其就該
    房屋所有權僅有應有部分1/2，其餘1/2則為其配偶張楊阿玉
    ，及上開建物有3 個門牌號碼，上開房屋租賃期間，張楊阿
    玉分別於90年5月8日及91年6 月24日將其應有部分以贈與為
    原因，移轉登記與訴外人張芳玲、張淑斐、何明芬、何政憲
    、何錫侑、何敏郎。詎張儀雄在未告知被告情形下，復於92
    年12月31日將其應有部分1/2 以買賣為原因，移轉登記與原
    告。嗣張芳玲、張淑斐、何明芬、何政憲、何錫侑、何敏郎
    先後以上開房屋所有權人身分，分別向被告請求遷讓房屋及
    催索租金，並提起訴訟。被告為保護自己權益，迫不得已而
    先與張芳玲等人達成和解，由被告給付訴外人張芳玲、張淑
    斐、張介正各20萬元，另與訴外人何明芬等4 人達成和解，
    其內容為「... 同意將門牌號碼宜蘭縣羅東鎮○○路209 號
    、一層樓面積65.14平方公尺、騎樓面積43.82平方公尺、二
    層樓面積108.96平方公尺及門牌號碼宜蘭縣羅東鎮○○路20
    7 巷１號，一、二層樓面積各為89.6平方公尺之建物出租予
    被告甲○○，租期從民國92年8月15日至100年７月14日止，
    每月租金新台幣36,000元，另付押租金10萬元。前述之租金
    、押租金，原告四人推由原告何敏郎擔任收受人。就前項租
    賃標的物，該標的物其餘共有人應得之權利（例如租金），
    由被告甲○○自行與該共有人協商。又關於門牌號碼宜蘭縣
    羅東鎮○○路203號、203之１號建物之使用及租金之支付，
    均由被告甲○○與該建物之所有人自行協商。」有該和解書
    及調解書（見被證二、三）足佐。被告因該房至衍生之糾紛
    ，先後賠償訴外人張芳玲、張淑斐、張介正各20萬元，賠償
    訴外人何明芬、何政憲，何錫侑，何敏郎四人押租金93萬60
    00元，復被迫於94年10月15日搬離該租賃房屋。被告因之受
    有已給付租金而無法使用該租賃物之損失（依約定，張儀雄
    應以上開150萬元借款抵充被告應給付93年7月15日起至95年
    ７月14日止之租金；嗣因該房屋所有權人更迭，被告被迫提
    早9 個月遷讓該房屋）計90萬元，而張儀雄亦迄未返還系爭
    房屋押金37萬5000元，被告因之受有押租金及財產上之損害
    計281萬1000元（其計算式詳見附表一）。
３、嗣被告向訴外人張儀雄提示上開本票，未獲兌現，自得依民
    法第873條第1項規定，聲請拍賣上開抵押物。至於被告雖曾
    於91年11月29日書立同意書與訴外人張儀雄表示：「甲○○
    向張儀雄辦理抵押權設定新台幣150萬元正，應於95年6月15
    日截止後，應辦理塗銷登記」等語，但被告因張儀雄之前述
    行為而受有租金、財產損害等損失，已如前述。再依上開同
    意書文義所示，訴外人張儀雄應依租賃契約意旨提供租賃物
    予被告使用，並清償上開本票債權情形下，被告方有履行上
    開塗銷抵押權約定之義務，否則系爭抵押權設定無任何意義
    。從而益證兩造於書立上開同意書時，確有以訴外人張儀雄
    應履行租賃契約義務及清償本票債權，作為被告履行上開塗
    銷抵押權設定登記之前提條件。易言之，係以張儀雄履行上
    開義務為停止條件，須俟該條件成就，上開同意書始生效力
    。苟無該前提要件，則系爭抵押權之設定即毫無意義可言。
    茲張儀雄既未依約履行上開義務，被告自無須履行塗銷上開
    抵押權登記之義務。故原告以上開同意書為憑主張被告應無
    條件於95年6月15日塗銷抵押權云云，即非有據。
(三)、爰為答辯聲明：請求駁回原告之訴。
三、本件兩造不爭執之事實，為系爭建物之應有部分1/2 原為訴
    外人張儀雄落所有，張儀雄於93年1 月15日以買賣為原因將
    渠就系爭建物之應有部分移轉登記予原告2人（ 應有部分各
    1/4）。而此前張儀雄曾於91年11月26日為被告設定150萬元
    之最高限額抵押權，被告則於同年月29日立同意書予訴外人
    張儀雄約定「甲○○向張儀雄先生所辦理抵押權設定新台幣
    壹佰伍拾萬元正，應於九十五年六月十五日截止後，應辦理
    塗銷登記。（包括歸還本票壹佰伍拾萬元）」。及訴外人張
    儀雄與被告於89年5月9日簽訂房屋租賃契約，將系爭建物出
    租予被告約定租賃期間自89年6月15日起至95年6月14日止；
    嗣被告復與訴外人張儀雄於90年6 月15日另就系爭建物簽訂
    租賃契約，同意將2人於89年6月15日所簽訂之上開租賃契約
    終止，重新訂立。惟因張儀雄出租系爭房屋時未經其餘共有
    人即訴外人張芳玲、張淑斐、何明芬、何政憲、何錫侑、何
    敏郎等同意，而致被告先後2 次遭上開共有人提起訴訟請求
    遷讓房屋及催索租金，並提起訴訟，而經被告與上開共有人
    分別達成調解及和解在案。而被告則行使抵押權，聲請拍賣
    系爭建物中原告之應有部分 1/2，而經本院以94年度執字第
    6930拍賣抵押物強制執行事件查封執行在案。上開事實並有
    系爭建物登記謄本、異動索引、被告書立之同意書、本院95
    年3月23日宜院瑞民執954執溫字第6930號函、本院92年度移
    調字第25號調解筆錄、台灣高等法院94年度上字第475 號和
    解筆錄各1件及房屋租賃契約書2件為證，並經本院向宜蘭縣
    羅東地政事務所調取系爭抵押權設定登記相關資料查明屬實
    （詳卷內該所95年4月24日羅地一 (17)字第0950003885號函
    及附件）。是上開事實，均足認定為真實。
四、本件兩造之爭點，在於(一)訴外人張儀雄是否確曾因向被告借
    款150萬元，而設定系爭抵押權予被告，及(二)被告是否應依
    其所書立之前開同意書內容，於95年6月15日將系爭抵押權
    予以塗銷。經查：
(一)、訴外人張儀雄曾向被告借款150 萬元之事實，業據被告提出
    以張儀雄為發票人，面額150 萬元，發票日為91年11月22日
    之本票1紙、代借用租約書1張及被告之妻劉淑芳台北國際商
    業銀行之存摺影本為證，而核諸上開本票及代借用租約書上
    之張儀雄之簽名及印章印文，均與系爭抵押權設定登記申請
    資料上張儀雄之簽名及印鑑證明相符，足認上開文書應屬真
    實；而被告所抗辯張儀雄於91年11月20日向被告借用150 萬
    元，由被告於同日支付20萬元，並先後於同年11月29日、12
    月2 日、12月27日依序簽發以土地銀行宜蘭分行為付款人，
    91年12月3日、5日、27日為發票日，面額各為60萬元、40萬
    元及29萬3150元（為30萬元扣除抵押權設定費4620元、11月
    水費2230元之餘額）等情，亦與前開代借用租約書所載及劉
    淑芳之存摺資料相符。另據證人乙○○到庭稱：「（法官問
    ：訴外人張儀雄與被告就宜蘭縣羅東鎮○○路209 號等建物
    之租賃關係，是否為你仲介？他們二人有無就租金或其他借
    貸關係成立設立抵押權之合意，並於事後設定抵押權？）他
    們二人一開始訂約時我並沒有參與，是到他們二人間有系爭
    一百五十萬元的借款關係時我才介入，我認識張儀雄時，他
    表示要在該建物的二樓經營十元一件的家庭五金商店，因需
    要錢，我建議他是否直接向承租一樓的被告甲○○調借現金
    ，並將一樓部分後段也租給被告以擴張營業。當天我們三人
    談好後，張儀雄即同意以其所有羅東鎮○○路209號房地（
    應為房屋）的所有權設定抵押給被告，至於持分是多少我忘
    記了，向被告借這一百五十萬元並沒有談到利息，純粹是借
    給張儀雄開店之用，他們辦好抵押權的設定後，被告就領現
    金一百五十萬元交給張儀雄，當時有談到租約到期時，被告
    應塗銷抵押權，將租賃物返還給張儀雄。」、「（法官問：
    你所稱被告借一百五十萬元給張儀雄開店，張儀雄則提供20
    9 號房屋後段給被告擴大營業，是在租約更換時所發生的事
    ？所稱租約到期是前一個租約還是後一個租約？）是租約更
    換時發生的事，租約到期是指後一個租約。」、「（法官問
    ：張儀雄向被告借的一百五十萬元有無約定如何清償？）當
    當時是約定要以209 號房屋後段的房租來抵充，我所了解系
    爭房屋的前段租金在租約更新前張儀雄已經全部拿走，所以
    後段的部分房租就拿來抵充借款。」、「（被告訴訟代理人
    問：設定抵押權是否擔保被告所租賃之房屋，在租約期間都
    能夠提供給被告使用？）據我了解當時是因為張儀雄產權沒
    有很清楚，所以告訴被告應該先設定抵押權，以保障被告權
    利。」等語，除就被告如何將系爭150 萬元借款交付張儀雄
    乙節，證稱係現金交付，而與被告其後所提出之前開代借用
    租約書及被告之妻劉淑芳台北國際商業銀行之存摺資料有所
    差異外，餘均與被告之抗辯大致相符；而前開代借用租約書
    及存摺資料應屬真正，業經認定如前述，則不應以證人乙○
    ○距4 年所為與事實甚小差異之證述，而否定所為證詞為真
    。
    故依前開證據資料所示，被告所抗辯訴外人張儀雄向被告借
    款150 萬元，而提供系爭建物之應有部分為被告設定系爭抵
    押權，以為擔保等情，應屬真實。
(二)、原告另主張依被告於91年11月22日所書立之同意書，被告應
    在95年6 月15日無條件塗銷系爭抵押權云云。惟按設定抵押
    權之目的，即在於對債務人所積欠之債務，為抵押權人債權
    之擔保，苟於抵押權存續期間內，債務人未依約清償債務，
    抵押權人即得對抵押物行使權利，以資受償。查本件系爭抵
    押權並未約定存續期間，有建物登記謄本可按。而原告固書
    立同意書表示：「甲○○向張儀雄先生所辦理抵押權設定新
    台幣壹佰伍拾萬元正，應於九十五年六月十五日截止後，應
    辦理塗銷登記。（包括歸還本票壹佰伍拾萬元）」等語，然
    此應指被告與張儀雄依2人所約定以至95年6月14日之房租抵
    充借款，屆時方因借款已抵充清償完畢，被告始有塗銷之義
    務。然其後因系爭建物其他共有人起訴請求被告遷讓房屋，
    致被告除須於94年10月17日自系爭建物遷讓外，尚須分別給
    付訴外人何敏郎等936,000元、張芳玲等600,000元（詳見卷
    108頁至112頁調解筆錄及和解筆錄），則張儀雄對被告所負
    150 萬元債務，顯然未經清償，自應認被告仍得對系爭抵押
    物為聲請強制執行。
(三)、按稱抵押權者，謂對於債務人或第三人不移轉占有而供擔保
    之不動產，得就其賣得價金受清償之權。不動產所有人設定
    抵押權後，得將不動產讓與他人。但其抵押權不因此而受影
    響。民法第860條及第867條定有明文。本件訴外人張儀雄並
    未對被告清償所負150 萬元債務，則雖張儀雄於設定系爭抵
    押權後將所有權移轉登記予原告，依諸前開說明，被告自仍
    得請求拍賣抵押物以資受償。
五、是綜上所述，原告之前手即訴外人張儀雄既確曾因向被告借
    款150萬元，而提供系爭建物應有部分1/2為擔保，設定系爭
    抵押權予被告，而原告復無法證明該150 萬元債務業經清償
    ，則被告行使抵押權聲請拍賣抵押物，乃行使其合法之權利
    。原告訴請撤銷系爭執行程序，並請求塗銷系爭抵押權登記
    ，於法均有不合，不應准許，應予駁回。
六、本件事證已臻明確，兩造所為其餘攻擊防禦方法及舉證，經
    審酌後認與結論均不生影響，爰不一一論列，附此敘明。
七、結論：原告之訴為有理由，依民事訴訟法第78條、第85條第
    2項判決如主文。
中    華    民    國    95    年    11    月    17    日
                  臺灣宜蘭地方法院民事庭
                      法  官  張軒豪
正本與原本無異。
如不服本判決應於判決送達後20日內提出上訴狀（須傅繕本）。
中    華    民    國    95    年    11    月    21    日
                      書記官  詹玉惠


司法院資訊處製作；財團法人民間司法改革基金會備份。
